# 请教陈版，合营企业变同一控制合并企业的处理

提问人：稻草人 999 时间：2012-06-30 23:53:38
陈版，您好！请教个关于合营企业变同一控制合并企业的问题。A公司和B公司分别持C 公司55%、45%，由于C公司章程约定所有决议均需A和B一致同意，因此C作为A的合营企业核算。
A在很多年前收购C时，C公司净资产账面价值为 100 ，净资产公允价值为 1000 ，增值全部为无形资产。A公司支付了 500 ，低于净资产份额公允价值 550 。假设这些年C公司除了无形资产摊销，没有别的损益，在新准则实施后，A公司对C的长投有股权投资借方差额，因此将长投的账面余额作为首次执行日的认定成本；同时将负商誉 50 调增长投，调增留存收益；同时将原来的股权投资差额摊销调减留存收益，调减长投。至此相当于A对C的投资从一开始按照所占净资产份额的公允价值核算，此后每年按权益法进行损益调整时，A公司会将分享的C公司账面净利润再调整无形资产按公允价值进行的摊销。
本年由于C公司修改章程，A公司在董事会席位中占2/3，而所有决议只需半数股东同意，因此A对C具有了控制权，A公司从本年起合并C公司。同时C公司的另一股东B公司为A公司控股股东的全资子公司，因此在修改章程前后，B公司均受A公司的控股股东控制，因此形成同一控制合并。
我的问题是现在合并C时，是按同一控制企业合并的要求将C公司的资产按账面价值合并进来，即当年的 100 元净资产一直变化到现在的账面价值，还是按照当年的公允价值 1000 一直变化到现在的公允价值。因为本次合并的合并日为章程修改日，A公司也未追加投资，因此无对价，这时应该： 1 ）按C公司净资产账面价值调整原来的对合营企业投资，如果调怎么调？借什么，贷长投？还是 2 ）
按合并日长投按账面价值直接将对合营企业投资转为对子公司投资，相当于不做任何帐务处理，如果这样合并的时候按C的公允值合并，还是C的账面值合并？如果按账面值合并，长投和C的账面价值之间的差如何处理？ 谢谢陈版！

回答人：chenyiwei
回复 稻草人 999 的帖子
首先，对于“本年由于C公司修改章程，A公司在董事会席位中占2/3，而所有决议只需半数股东同意，因此A对C具有了控制权”的观点要谨慎，要看董事会是否能够控制C公司的财务和经营政策，即董事会是否为C的最高权力机构。如果董事会不是最高权力机构，而股东会的议事规则未发生变化，则不一定能够证明A对C构成控制。
其次，C公司的另一股东B公司为A公司控股股东的全资子公司，由此可能产生的疑问是：当初A公司以对价 500 （低于标的股权价值）取得C的 55 ％股权，其作价是否公允？如果不公允，则公允价值和实际交易价格之间的差额应作为权益性交易。 如果确实A能够自 2011 年起控制C，且C的另一股东B自A取得对C的 55 ％股权之日起就与A、C处于同一控制下，则采用类似于分步购买实现同一控制下合并的处理方式（参考 2011 年CPA考试会计教材的相应内容），则作为该项同一控制下企业合并处理基础的帐面价值是C的各项资产、负债在A公司的实际控制人的合并报表层面体现的帐面价值，即C被纳入同一控制之日的公允价值为基础持续计算的金额，不体现公允价值增值。原先确认的负商誉营业外收入可能需要冲回。 个别报表层面，长期股权投资的成本应等于取得控制权之日，A持有C的股权对应的净资产份额在实际控制人合并报表层面体现的帐面价值，与原先长期股权投资成本之间的差额调整资本公积处理。

提问人：稻草人 999 时间：2012-07-01 00:56:01
非常感谢陈版那么晚了还那么辛苦回复帖子！谢谢提醒，我会再查一下股东会议事规则。如果作为权益性交易那就是不调留存收益而是调资本公积？实际控制合并报表没见过，但是否可以这样推断：A和B当时是一起去买的C，所以实际控制人当时就合并了C，应该是非同一控制合并。所以当时实际控制人应该就是按照当时的公允价值合并了C的相关资产，当时的增值全部在无形资产，所以现在A合并C，这块无形资产也是按照当时的公允价值一直这么算下来的，理论上应该和实际控制人现在合并报表层面的无形资产金额一致。这样理解是否正确。谢谢！

回答人：chenyiwei
可以这样理解。